【裁判字號】    94,重訴,325
【裁判日期】    950518
【裁判案由】    返還不當得利
【裁判全文】
臺灣桃園地方法院民事判決             94年度重訴字第325號
原      告  信頡實業股份有限公司
法定代理人  丁○○
訴訟代理人  洪榮彬律師
            吳尚昆律師
            劉正穆律師
被      告  臺灣電力股份有限公司桃園區營業處
??????????設桃園縣復.
法定代理人  丙○○?住同上
訴訟代理人  簡長順律師
上列當事人間請求返還不當得利事件，本院判決如下：
    主文
被告應給付原告貳佰貳拾伍萬貳仟佰陸拾元，及其中拾柒
萬貳仟佰陸拾元之部分，自民國九十四年十一月十五日起、
拾捌萬元部分自民國九十四年十二月十五日起、拾柒萬伍仟
元部分自民國九十五年一月十五日起、拾柒萬伍仟元部分自民
國九十五年二月十五日起、拾柒萬伍仟元部分自民國九十五年
三月十五日起、拾柒萬伍仟元部分自民國九十五年四月十五日
起，均至清償日止，按年息百分之五計算之遲延利息。
被告應將如附表所示編號柒至貳拾肆號之支票共拾捌紙返還予原
告。前項支票如已兌領或無法返還者，被告應將已兌領或無法返
還之支票之金額給付原告，及自各該兌領日起至清償日止，按年
息百分之五計算之遲延利息。
本判決於原告以新台幣佰萬元為被告供擔保後，得假執行。
??事實及理由
一、本件原告起訴主張：
(一)原告信頡實業股份有限公司，向被告臺灣電力股份有限公司
    桃園營業處申請供應電力，供應工廠機器運轉之電力，電號
    ：00-00-0000-00-0 。被告於?4 年9 月21日派員至原告上
    揭工廠檢查電表，以：「發現電表MOF 二次側外箱封印遭破
    壞撬開再回封，並發現電表端子接線1S與1L及3S與3L遭撬開
    卸掉，造成電表無法計量影響計費。」為由，認為原告公司
    違反電業法第106 條第3 款之規定，有竊電行為，乃依電業
    法第73條之規定，追償1 年份之電費，計新台幣9,002,363
    元，並於94年9 月23日以桃區費稽字6240號繳款通知書，令
    原告於94年10月6 日前繳納完畢。原告公司並未承認竊電而
    向被告公司陳情，但被告僅同意延至94年10月13日前繳納完
    畢，原告公司因不能承受停電的損失，遂與原告公司協商分
    期付款，以自94年11月15日起至96年10月15日止，分24期繳
    納，並先開立24張支票交付被告，前開協議，係因被告以執
    行停電措施相要脅而為給付，非出於意願，現原告公司撤銷
    本件給付系爭24張支票暨9,002,363 元予被告之意思表示，
    請求返還本件受追償之電費。
(二)經查，原告公司自93年7 月起至93年10月止，每月電費金額
    不一，端視該月份工廠之生產量及使用電力量而定，而自93
    年汰換老舊機器後，自93年11月起至94年9 月份止，每月份
    之電費即未超過100 萬元，總計原告於93年5 月向被告申請
    增加電力後，自93年6 月起至94年9 月止平均每月電費為85
    2,282 元，較被告認定原告每月竊電金額為714473元更高，
    堪認原告無竊電情事，否則若加上被告公司認原告1 年內每
    月竊電之金額，原告公司每月應繳納之電費竟高達1,566,75
    5 元，顯不合理。蓋若如前述被告公司檢電表結果，電流沒
    通過，電表無法計量，電費、需量將突然下降，電費應是零
    ，則原告公司完全不需繳納電費，然原告自92年7 月起自94
    年9 月止，每月繳納近百萬元之電費。且被告公司於94年8
    月28日抄表時，並未發現原告之電表遭破壞，正常之下次抄
    表日應為94年9 月28日，且何以9 月份提前至21日檢查，實
    屬可疑。
(三)再94年6 月間，自稱台電公司內部人員之訴外人王長興，與
    原告公司約定安裝省電裝置，如能達到省電效果，原告同意
    分3 個月每月各給付120,000 元之報酬，並交付120,000 元
    支票作為頭期款，但因省電並無效果，於是於94年7 月15日
    與王長興解約，並拆除省電裝置。而被告於94年9 月21日檢
    查原告電表，認定原告涉嫌竊電後，原告隨即調閱工廠大門
    口附近之監視錄影帶，發現於94年9 月13日、14日有兩名不
    明人士在原告公司工廠外台電公司電表箱附近走動，故電箱
    可能為人所破壞，並挾怨報復向被告公司檢舉，原告公司已
    於94年10月27日向桃園縣政府警察局桃園分局報案，經警方
    查緝結果，該名「王長興」真實姓名為「王沐照」，現已因
    案在龜山監獄，全案已進入偵查階段。
(四)電業法規定電業對於用戶或非用戶竊電電費之追償，因竊電
    者，其使用電量無法計量，所以明定為3 個月以上1 年以下
    之電費罰款，但若能查明其竊電發生之時期，即不得以上述
    之處罰計算，即電業法73條之規定僅係舉證責任之轉換，非
    屬違約罰之性質，原告舉證被告於94年8 月28日前來抄表時
    ，並未發現原告有任何竊電情事，則至少自94年8 月28日前
    ，原告並無竊電行為。據此，被告只需比較9 月21日發現疑
    似竊電情事之日之計費期間即94年8 月29日至9 月27日之用
    電量，比較前1 個月（即94年7 月27日至8 月28日），以及
    下1 個月（即94年9 月28日至10月26日）等3 個月之用電量
    ，有無異常現象，即可推算出原告可能少繳之電費，況原告
    公司之用電量，自94年8 月份至94年10月份止，均無任何異
    常之處，顯見原告並未竊電，被告逕予追償高達1 年份8,57
    3,679 元之電費，係違法且過苛。
(五)至於被告抗辯原告之總經理陳明煌於用電實際調查書末尾附
    註乙欄有蓋章表明「用戶要求：願依規定繳交追償電費，請
    台電公司勿會同警察簽章認證」之文字，即表明兩造已達成
    和解，原告自不能再依不當得利請求返還票據一節，洵屬違
    誤。被告未會同警員在場，乃違反電業法第5 條之規定，原
    告不可能向被告公司要求勿須會同警員。被告公司查察原告
    公司涉嫌竊電時，被告公司稽查人員當場固有要求陳明煌拿
    印章給他們蓋用，但並未表示此段文字內容，且陳明煌蓋印
    處均在文字上或騎縫處，惟獨該段文字係蓋印在欄外空白處
    ，而該附註欄明顯與其他部分不同，似係另行貼附。本件被
    告公司查察竊電情事，未依竊電規則，由在場之軍政憲警一
    人或第三人以上之證明或作成文件、照片等其他物證，以期
    客觀，其處理程序有瑕疵。
(六)被告主張正常用電量應以9 月21日竊電行為終止後之11月份
    用電量為準乙節，實屬有誤。因94年11月份繳納的是10月份
    的電費，因抄表時間為94年9 月29日至10月27日，繳納期限
    是94年11月20日。而被告公司8 月份至10月份之電費分別為
    923,576 元、765,245 元、880,563 元。其中，與原告所查
    悉自9 月14日至21日電箱表遭破壞之期間，若此8 日內電表
    無法計費，則9 月份電費應較低，但審酌原告8 月份之銷貨
    金額為10,186, 989 元，其電費為923,576 元，用電與銷貨
    量之比例為9.066 ％；而9 月份銷貨金額為8,44 5,933元，
    若依與8 月份相同之比例，其電費應為765, 782元，但實際
    電費為765,245 元，兩者間僅相差483 元，幾無差別！再者
    依十月份銷貨金額為911,1005元，而10 月份電費為880,563
    元，二者之比例一樣為9.066%等情，亦即自94年8 月份至94
    年10月份『電費與銷售金額』之比較結果觀之，其比例均為
    9.066%，顯見此三個月均無任何電費異常之處。因此，94年
    9 月21日當日被告派員檢查電箱表後之結果可能反應不明人
    士於當日破壞後，再故意通知被告前來查察，抑或被告公司
    不肖人員於當場破壞再假裝查察。
(七)綜上所述，本件被告收受系爭24紙支票即新台幣9,002,363
    元之追償電費，既無法律上之原因，則依不當得利之規定自
    應返還予原告，並聲明：被告應給付原告2,252,363 元整
    ，及其中372,363 元之部分自94年11月15日起、380,000 部
    份自94年12月15日起、375,000 元部份自95年1 月15日起、
    375,00 0元部份自民國95年2 月15日起、375,000 元部份自
    95年3 月15日起、375,000 元部份自95年4 月15日起，均至
    清償日止，按年息5 ％計算之遲延利息。惟因原告無資力
    事先就此金額聲請假處分令被告不能提示兌領，而且各該支
    票屆期時，原告為維持公司之支票信用，亦不得不令被告兌
    領，因此如果系爭24紙支票因被告已兌領或因其他原因而無
    法返還時，爰請求判處被告依其兌領之金額，被告應將如附
    表所示編號7 至24號之支票共18紙返還予原告。前項支票
    如已兌領或無法返還者，被告應依已兌領或無法返還之支票
    之金額，給付該項金額予原告，及自各該兌領日起至清償日
    止，按年息5%計算之遲延利息。原告願供擔保，請准宣告
    假執行。
二、被告則以:
(一)原告自認於民國94年6 月曾找人裝設省電裝置，且已支付60
    ,000 元 ，則原告竊電行為乃以自明；且原告宣稱其電表係
    被不明人士破壞，但其時間、人物真假不明，無法證明該電
    表係為他人所破壞。嗣本件被告公司稽查員甲○○、乙○○
    查獲原告公司竊電，並表示要按照原告公司之前用電過最高
    紀錄來處罰，經原告公司總經理表示曾有台電員工收費幫他
    們做省電的工程，而後默認，並經稽查員表示原告公司係要
    和解或會同警察移送法辦後，陳明煌願依規定繳交追償電費
    ，亦經被告公司同意接受，故以「用戶要求：願依規定繳交
    追償電費，請台電公司勿會同警察簽章認證」之文字，經原
    告信頡公司之總經理陳明煌蓋章，表示同意，顯見兩造已和
    解，則本件原告依不當得利請求返還票據等，自屬無理由。
    而用電實際調查書上另貼文件乃因每個用戶的線路圖不同，
    係依作業習性而另貼文件。而原告之正常用電量，應以94年
    9 月21日查獲竊電後，即94年11月份以後之電量為準。另依
    電業法73條規定，計算竊電之追償，並非以實際用電之電價
    計算，而是依「所裝置之用電設備，分別性質及其瓦特數或
    馬力數，按供電之時間及電價，計算3 個月以上1 年以下之
    電費。」、再按處理竊電規則第6 條第2 項規定而按臨時電
    價計算追償之電費。故原告主張被告之計算原告竊電追，以
    致其用電不符，顯然有所誤會。
(二)被告推算原告公司有竊電行為之電價收費標準如下：
  1.收費電價分尖峰、離峰、半尖峰3 種，其時期分別為，尖峰
    ：每星期一到五的早上七點半到晚上十點半；離峰：週一到
    週六晚上十點半到早上七點半，週日及例假日的二十四小時
    ；半尖峰：週六的七點半到十點半。
  2.7 、8 、9 、10月是屬夏月，電費較高，其他非夏月則較便
    宜。
  3.原告尖峰最高需量是由兩造訂約訂定；當月供電時數，則係
    由原告用電數推出；93年10月50個小時是已查獲時間往前推
    1年，即算到93年9月21日，而非整個月份。
  4.追償電費是以營業規則施行細則第142條第2項第3款，依台灣
    電力公司第14章臨時用電電價第5 點第1 小點以臨時電費來
    計算，故係將平常電費單價成以1.6 倍。
(三)綜上所述，被告並無任何不當得利之情事等語資為抗辯，並
    聲明：原告之訴及假執行之聲請均駁回。
三、本件兩造不爭執之事項：
(一)被告於94年9 月21日派員至原告經營之信頡股份有限公司檢
    查電表，發現電表箱及電表端子封印鎖遭破壞挖過，且將電
    表端子接線１Ｓ與１Ｌ及３Ｓ與３Ｌ遭撬開鬆落，致使電表
    計量失準，當日被告即開立用電實地調查書。
(二)被告以原告有竊電情事，依電業法第73條規定計算原告應追
    償電費計9,002,363 元，並通知原告限期於94年10月6日 前
    繳交，逾期不繳將執行斷電，經原告向被告陳情，經協商後
    同意原告分期攤還，原告已開立共計前述金額之支票24紙（
    其中6紙已兌現）予被告等事實。
四、原告主張其並無違法竊電情事，依民法不當得利及侵權行為
    之規定，被告應將其所獲系爭支票返還予伊等語，為被告所
    否認，並以前開情詞置辯。故本件之主要爭點即在原告是否
    有被告所主張之竊電事實，而使被告得向其主張依據電業法
    第73條規定追償電費？及被告向原告追償電費是否會構成不
    當得利？現就本件之主要爭點析述如后：
五、按電業對於用戶或非用戶竊電電費之追償，得依其所裝置之
    用電設備，分別性質及其瓦特數或馬力數，按電業之供電時
    間及電價，計算3 個月以上1 年以下之電費，電業法第73條
    第1 項定有明文。惟上開規定意旨，並非屬違約罰之性質，
    而係基於電業對於竊電期間及竊用電量往往難以確切之證明
    ，為避免訴請用電戶賠償時，關於用戶實際上所得之利益舉
    證上之困難時立法上乃予以減緩其舉證之責任，亦即舉證責
    任之轉換，但如用電戶否認有竊電行為時，被告仍有就原告
    有竊電行為此一有利於己之事實舉證證明之。經查：
(一)系爭電表之電表箱及電表端子封印鎖遭破壞挖過，且將電表
    表端子接線１Ｓ與１Ｌ及３Ｓ與３Ｌ遭撬開鬆落，致使電表
    計量失準等情，業據被告提出現場照片為證，且為兩造所不
    爭執，自堪信此部分事實為真實。又依據處理竊電規則第5
    條規定「電業查獲竊電事實，應由在場之軍政憲警1 人或第
    3 者2 人以上之證明或作成文件、照片等其他物證。」。本
    件兩造對於被告檢查上訴人用電時，未會同員警及原告在場
    固不爭執，惟被告則以原告要求勿會同員警，並提出用電資
    料調查書上「請勿會同員警」欄，有原告之印章為證，原告
    則對此印章之真正不爭執，惟以其印章交付被告後，不知被
    告蓋於該欄位等語置辯。按私文書經本人或其代理人簽名、
    蓋章或按指印或有法院或公證人之認證者，推定為真正，民
    事訴訟法第358 條第1 項定有明文。原告對於該用電資料調
    查書上其之印章之真正不爭執，雖以前揭情詞置辯，惟已遭
    被告否認，且原告於本院審理中，復未舉證以實其說，尚難
    採信，堪信原告應要求被告勿會同員警到場，被告製作用電
    實地調查書，並無違反處理竊電規則之規定。
(二)又依據被告所提出現場照片及用電實地調查書，僅足以證明
    系爭電表端子封印鎖遭破壞挖過，且將電表端子接線１Ｓ與
    １Ｌ及３Ｓ與３Ｌ遭撬開鬆落，致使電表計量失準等情，但
    並無法證明系爭電表係由原告所破壞。而被告於本院審理中
    ，雖以請求訊問證人甲○○、乙○○即當日到場查獲之被告
    員工，以證明系爭電表係遭原告破壞等情，然觀之前述2 證
    人之證詞，均僅能證述當日查獲之情況，而無法證明彼等目
    擊原告破壞系爭電表，此外，被告亦無法舉證以實其說，由
    本件卷證資料皆無直接證據證明原告確有破壞電箱而使電表
    計量失準而藉以減免電費之行為。
(三)至證人甲○○於本院審理時證稱: 「．．．當天用電流表測
    試後發現電錶有異常，電流進來後，沒有顯示，表示用電也
    不會計費。」、「（問：是否如此【按指：1S、3S被撬開電
    流無法通過計費】就完全無法計費？）是。（問：如此電費
    會是零？）電流沒通過，當然電錶的用電全部也不會計費。
    」（見本院95年3 月1 日言詞辯論筆錄）；證人乙○○於本
    院審理時證稱: 「（問：依據你查到的1L、3L的接線都被剪
    掉引接端子被剪的意思，是說可以繼續用電，但不會計費？
    ）4 條線被剪開，電費應該是零。（問：不管用多久？）如
    果是在6 月份作話（按：指剪掉引接端子），除非有人恢復
    ，否則7 、8 、9 的3 個月用電都是零度。當我們電腦分析
    出來時，他每個月的需量都有顯示出來，度數也有出來，與
    6 月之前的用電量是差不多的，假如以這種偷電方式，電費
    、需量會突降，至於7 、8 、9 的3 個月電量都要零。」、
    「（問: 因為電流不會通過電錶，換錶時，台電難道不會注
    意到？）過期換錶不是由我們作，換錶以後的當月，電腦上
    的計量都有出來，跟6 月之前的用電都很平均。」、「（問
    ：依據你當天查獲的狀況是無法計費，但原告在7 、8 、9
    月都有繳電費？）因為有人在這動手腳期間有恢復幾次，讓
    電錶可以正常計費。」（見本院95年3 月1 日言詞辯論筆錄
    ）。惟撬開電表且將電表端子接線撬開鬆落乃屬有高度風險
    之行為，稍有不慎，可能有引起死傷，是是否有人會冒此風
    險多次反覆為此行為，已屬可疑，況查原告94年8 月份電費
    為923, 567元、9 月份電費為765,245 元，10月份電費為88
    0,563 元。其中，電箱表遭破壞期間之9 月份，若電表無法
    計費，則9 月份電費應較低，但再參以原告8 月份之銷貨金
    額為10 ,186,989 元，其電費為923,576 元，用電與銷貨量
    之比例為9. 066％；而9 月份銷貨金額為8,445,933 元，若
    依與8 月份相同之比例，其電費應為765,728 元，但實際電
    費為76 5,245元，兩者間僅相差483 元。再者依，10月份銷
    貨金額為9,111,005 元，而10月份電費為880,563 元，二者
    之比例一樣為9.066%等情，亦即自94年8 月份至94年10月份
    「電費與銷售金額」之比較結果觀之，其比例均為9.066%，
    顯見此3 個月均無任何電費異常之處。
(四)被告復主張：原告自93年10月份起度數即明顯減少，繳納之
    電費自上百萬元降至80萬元，證明系爭電表係遭原告破壞竊
    電無疑。然查：原告主張其因客戶遷往中國大陸而業務量減
    少，或因汰換老舊機器及產出品無競爭力之機器，陸續在93
    年全年出售2,190,000 元，及94年1 至7 月出售2,700,000
    元之機器，因原告工廠機器數量大減4,890,000 元，故自93
    年11月起至94年9 月份之每月份電費，即未再超過100 萬元
    ，而在648,958 元至923,576 元之間，業據其提出原告92年
    7 月份至94年9 月份之銷貨收入與電費統計表為證，該銷貨
    收入與電費統計表復為被告所不爭執，堪信為真實。衡諸原
    告業務量下降之情況下，營業時間實際減短，電費相形減少
    ，應屬合理之現象。
(五)綜上，電業法第106 條第3 款規定之所謂竊電，係指損壞或
    改變電度表、無效電力計、其他計電器之構造，或以其他方
    法使其失效不準者而言。本件被告既未舉證證明原告有該條
    款所謂竊電之行為，被告依電業法第73條規定向原告追償電
    費之原因，業經證明已不存在，依據民法第179 條後段規定
    ，自應返還其所追償之電費予原告。
六、復按，因清償債務而為給付，於給付時明知無給付之義務者
    。不得請求返還。民法第180 條第3 款定有明文。前開所謂
    非債清償，須債務人所為給付，出於任意為之者，始足當之
    。若因避免強制執行或為其他不得已之事由而為給付者，雖
    於給付時，明知債務不存在，仍非不得請求返還。（最高法
    院74年台上字第1057號判決意旨參照）。被告復辯稱：系爭
    追償電費9,002,363 元係基於雙方之協議，原告自願繳納，
    被告並無不當得利云云。本件被告並未證明原告有竊電行為
    ，自不得依據電業法追償電費已如前述。然原告卻仍繳交9,
    002,363 元之電費，故本件次應審酌，原告是否因給付時明
    知無給付之義務而不得請求返還。經查：本件原告經被告開
    具繳款通知書要求應追償電費9,002,363 元後，雖曾出具陳
    情書敘明關於用電度數使用較少之原因並表明因經濟能力有
    限希望以分期方式補繳電費，但並未承認其有竊電行為而需
    遭追繳電費。且本件兩造之協議內容，原告係因當初被告通
    知若不繳錢就要斷電，所以方同意繳錢，故前開協議自難認
    原告係基於任意為之，揆諸最高法院前開判決意旨，本件並
    無民法第180 條第3 款之情形，原告自仍得請求被告返還受
    追償之電費。
七、綜上所述，原告主張被告並未證明其有竊電行為，依據民法
    第179 條後段規定，自得請求被告返還其所追償之電費，另
    被告抗辯本件兩造就追償電費已有協議，為無可取。從而，
    原告本於不當得利之法律關係，請求被告給付2,252,363
    元，及其中372,363 元之部分自94年11月15日起、380,000
    部分自94年12月15日起、375,000 元部分自95年1 月15日起
    、375,00 0元部分自95年2 月15日起、375,000 元部分自95
    年3 月15日起、375,000 元部分自95年4 月15日起，均至清
    償日止，按年息5 ％計算之遲延利息。被告應將如附表所
    示編號7 至24號之支票共18紙返還予原告為有理由，應予准
    許。原告陳明願供擔保，聲請宣告假執行，核無不合，爰酌
    定相當之擔保金額，予以准許。
八、本案事證已臻明確，兩造其餘主張陳述及所提之證據，於判
    決之結果不生影響，爰不一一論述，附此敘明。
據上論結：本件原告之訴為有理由，依民事訴訟法第78條、第
390條第2項 ，判決如主文。
中    華    民    國    95    年    5     月    18    日
                  民事第一庭    法  官  陳婉玉
以上正本係照原本作成
如對本判決上訴，須於判決送達後20日內向本院提出上訴狀
中    華    民    國    95    年    5     月    18    日
                                書記官  劉雅玲


司法院資訊處製作；財團法人民間司法改革基金會備份。
